ACORDAO-COMPLETO-2407076

ACÓRDÃO 8011/2020 ATA 24/2020 - PRIMEIRA CÂMARA

VISTOS, relatados e discutidos estes autos de alteração e de concessão inicial de reforma militar emitidos pela Diretoria de Administração do Pessoal/Comando da Aeronáutica.
ACORDAM os ministros do Tribunal de Contas da União, reunidos em sessão da 1ª Câmara, ante as razões expostas pelo relator, em:
9.1. considerar legais e determinar o registro dos atos de concessão inicial de reforma de Prisco Ricardo Rocha (peça 2) e de Roberto Pena da Rocha (peça 3) ;
9.2. considerar ilegal o ato de alteração de reforma emitido em favor do Sr. Roberto Pena da Rocha (10714952-07-2012-000046-7, peça 4) , negando-lhe o correspondente registro;
9.3. dispensar o ressarcimento das quantias indevidamente recebidas de boa-fé, consoante o enunciado 106 da Súmula de Jurisprudência deste Tribunal;
9.4. determinar à Diretoria de Administração do Pessoal/Comando da Aeronáutica que:
9.4.1. faça cessar, no prazo de 15 (quinze) dias, contado a partir da ciência desta deliberação, o pagamento decorrente do ato impugnado, sob pena de responsabilidade solidária da autoridade administrativa omissa, consoante disposto nos arts. 71, IX, da Constituição Federal e 262 do Regimento Interno desta Corte;
9.4.2. dê ciência do inteiro teor desta deliberação ao interessado, alertando-o de que o efeito suspensivo proveniente da interposição de eventuais recursos, caso não providos, não o exime da devolução dos valores indevidamente percebidos após a notificação;
9.4.3. envie a esta Corte de Contas, no prazo de 30 (trinta) dias, por cópia, comprovante de que o interessado teve ciência desta deliberação;
9.5. encerrar o processo e arquivar os presentes autos.

Atos de reforma emitidos pelo Comando da Aeronáutica.

Primeira Câmara

3. Interessados: Prisco Ricardo Rocha (XXX.289.148-XX); Roberto Pena da Rocha (XXX.916.649-XX).

13.1. Ministros presentes: Walton Alencar Rodrigues (Presidente), Benjamin Zymler, Bruno Dantas e Vital do Rêgo.
13.2. Ministros-Substitutos presentes: Augusto Sherman Cavalcanti e Weder de Oliveira (Relator).

ACORDAO-COMPLETO-2427355

Acórdão de Relação 9535/2020 - Primeira Câmara

Acórdão de Relação

WEDER DE OLIVEIRA

Em exame, três atos de reforma (dois iniciais e um de alteração) emitidos pela Diretoria de Administração do Pessoal/Comando da Aeronáutica.
A Secretaria de Fiscalização de Pessoal (Sefip) , (peças 6 e 7) , propõe a legalidade dos atos, o MP/TCU, representado pelo procurador Júlio Marcelo de Oliveira, manifesta concordância com o mérito proposto para os atos iniciais de reforma dos Srs. Prisco Ricardo Rocha (peça 2) e Roberto Pena da Rocha (peça 3) , porém, diverge da unidade instrutiva em relação ao ato de alteração de reforma do Sr. Roberto Pena da Rocha (peça 4) , nos seguintes termos (peça 8) :
"A alteração da reforma de Roberto Pena da Rocha (peça 4) concedeu ao militar a vantagem estabelecida no art. 110 da Lei 6.880/1980, após estar reformado, conforme o fundamento legal lançado no ato do Sisac.
De acordo com o Acórdão 2225/2019-TCU-Plenário, o Tribunal de Contas da União decidiu pela ausência de previsão legal para a extensão da referida vantagem a militares reformados, conforme o seguinte sumário:
Sumário: atos de reforma. Alteração de uma das concessões para elevação, em um grau hierárquico, do posto sobre o qual calculados os proventos do inativo, em face da superveniência de invalidez permanente decorrente de doença especificada em lei. Militar anteriormente reformado com proventos já calculados sobre o posto hierárquico superior, por tempo de serviço. Ausência de previsão legal para extensão da vantagem estabelecida no art. 110 da Lei 6.880/1980 a militares já reformados, bem como para o acréscimo de dois postos no cálculo dos proventos. Negativa de registro. Determinações. Legalidade e registro das demais concessões.
Tendo em vista que o valor do benefício está acima do devido, a concessão deve ser considerada ilegal, com negativa de registro perante esta Corte de Contas, conforme o entendimento firmado pelo supracitado acórdão.
O ato foi encaminhado em 2016, de modo que pode ser apreciado por este Tribunal, pois não houve o decurso do prazo decadencial previsto pelo Supremo Tribunal Federal, no âmbito do RE 636.553.
Ante o exposto, o Ministério Público de Contas manifesta-se pela ilegalidade da alteração da reforma de Roberto Pena da Rocha (peça 4) e aquiesce à proposição da unidade técnica, quanto aos demais atos autuados no presente processo."
É o relatório.

não há.

Procurador Júlio Marcelo de Oliveira.

ATOS DE REFORMA MILITAR. ALTERAÇÃO COM A ELEVAÇÃO, EM UM GRAU HIERÁRQUICO, DO POSTO DOS PROVENTOS DE INATIVO EM FACE DA SUPERVENIÊNCIA DE INVALIDEZ PERMANENTE DECORRENTE DE DOENÇA ESPECIFICADA EM LEI. AUSÊNCIA DE PREVISÃO LEGAL PARA EXTENSÃO DA VANTAGEM ESTABELECIDA NO ART. 110 DA LEI 6.880/1980 A MILITARES JÁ REFORMADOS. ILEGALIDADE DE UM ATO. LEGALIDADE DE DOIS ATOS. DETERMINAÇÃO. CIÊNCIA.

REFORMA (REFO)

Secretaria de Fiscalização de Pessoal (Sefip).

Em exame, três atos de reforma (dois iniciais e um de alteração) emitidos pela Diretoria de Administração do Pessoal/Comando da Aeronáutica.
A Secretaria de Fiscalização de Pessoal (Sefip) propõe a legalidade e o registro de todos os atos em virtude de não ter encontrado irregularidades, após realização de críticas automatizadas, que os maculassem.
O MP/TCU, representado pelo procurador Júlio Marcelo de Oliveira, acolhe a manifestação da Sefip quanto aos atos iniciais de reforma dos Srs. Prisco Ricardo Rocha (peça 2) e Roberto Pena da Rocha (peça 3) .
Porém, pugna pela ilegalidade do ato de alteração de reforma do Sr. Roberto Pena da Rocha (peça 4) , porque a referida alteração eleva o valor do cálculo de provento do interessado para grau hierárquico superior, em razão da invalidez superveniente após a respectiva reforma.
Anuo à manifestação do Parquet. 
Os atos de concessão inicial de reforma dos Srs. Prisco Ricardo Rocha (peça 2) e Roberto Pena da Rocha (peça 3) devem ser considerados legais e autorizado o registro.
O Sr. Roberto Pena da Rocha, que ocupou o último posto na ativa como suboficial, foi reformado como segundo-tenente, conforme ato 10714952-07-2012-000045-9 (quadro dados dos proventos, peça 3, p. 2) , e a respectiva alteração consigna o cargo de primeiro-tenente (ato 10714952-07-2012-000046-7, quadro dados dos proventos, peça 4, p. 2) para o cálculo de seus proventos (sem, no entanto e também, encaminhar as evidências que justifiquem os fundamentos legais aplicados) .
O ato acostado à peça 3 é inconsistente com o que dispõe o art. 110, §§ 1º e 2º, da Lei 6.880/1980, o qual concedeu ao militar, apenas da reserva e da ativa, a possibilidade de ser inativado em grau hierárquico superior (no caso de invalidez permanente) :
"Art. 110. O militar da ativa ou da reserva remunerada, julgado incapaz definitivamente por um dos motivos constantes dos incisos I e II do art. 108, será reformado com a remuneração calculada com base no soldo correspondente ao grau hierárquico imediato ao que possuir ou que possuía na ativa, respectivamente. 
§ 1º Aplica-se o disposto neste artigo aos casos previstos nos itens III, IV e V do artigo 108, quando, verificada a incapacidade definitiva, for o militar considerado inválido, isto é, impossibilitado total e permanentemente para qualquer trabalho.
§ 2º Considera-se, para efeito deste artigo, grau hierárquico imediato:
a) o de Primeiro-Tenente, para Guarda-Marinha, Aspirante-a-Oficial e Suboficial ou Subtenente;
b) o de Segundo-Tenente, para Primeiro-Sargento, Segundo-Sargento e Terceiro-Sargento; e
c) o de Terceiro-Sargento, para Cabo e demais praças constantes do Quadro a que se refere o artigo 16" (não grifado no original) .
Acerca dessas situações, de inatividade em posto superior não condizente com o que dispõe o referido art. 110 da Lei 6.880/1980, o Tribunal assim decidiu no Acórdão 2225/2019-TCU-Plenário:
"ATOS DE REFORMA. ALTERAÇÃO DE UMA DAS CONCESSÕES PARA ELEVAÇÃO, EM UM GRAU HIERÁRQUICO, DO POSTO SOBRE O QUAL CALCULADOS OS PROVENTOS DO INATIVO, EM FACE DA SUPERVENIÊNCIA DE INVALIDEZ PERMANENTE DECORRENTE DE DOENÇA ESPECIFICADA EM LEI. MILITAR ANTERIORMENTE REFORMADO COM PROVENTOS JÁ CALCULADOS SOBRE O POSTO HIERÁRQUICO SUPERIOR, POR TEMPO DE SERVIÇO. AUSÊNCIA DE PREVISÃO LEGAL PARA EXTENSÃO DA VANTAGEM ESTABELECIDA NO ART. 110 DA LEI 6.880/1980 A MILITARES JÁ REFORMADOS, BEM COMO PARA O ACRÉSCIMO DE DOIS POSTOS NO CÁLCULO DOS PROVENTOS. NEGATIVA DE REGISTRO. DETERMINAÇÕES. LEGALIDADE E REGISTRO DAS DEMAIS CONCESSÕES."
Por fim, registro que não é necessária a realização da prévia oitiva do Sr. Roberto Pena da Rocha, em razão de que seu ato ingressou há menos de 5 anos neste Tribunal (Acórdão 587/2011-TCU-Plenário) .
Portanto, o ato de alteração de reforma de Roberto Pena da Rocha (peça 4) deve ser julgado ilegal, enquanto os demais devem ser apreciados pela legalidade.
Diante do exposto, manifesto-me pela aprovação do acórdão que ora submeto à apreciação deste Colegiado.
TCU, Sala das Sessões Ministro Luciano Brandão Alves de Souza, em 21 de julho de 2020.
Weder de Oliveira 
Relator